最高法院刑事判決　　　　　　　　　　　　　　　九十三年度台上字第二八三二號
　　上　訴　人　甲○○原名黃.
　　選任辯護人　耿淑穎律師
　　　　　　　　王彩又律師
　　　　　　　　李明仙律師
右上訴人因偽造文書案件，不服台灣高等法院中華民國九十二年十二月二十二日第二
審更審判決（九十二年度上更(二)字第三二九號，起訴案號：台灣新竹地方法院檢察署
八十四年度偵字第五一七九號），提起上訴，本院判決如左：
    主　文
原判決撤銷，發回台灣高等法院。
　　理　由
本件原判決認定財團法人工業技術研究院為輔導員工興建住宅，而於民國七十七年十
月十五日成立富得建設開發股份有限公司（下稱富得公司），並委託上訴人甲○○（
原名黃劉金）在新竹縣北埔鄉、寶山鄉一帶購買土地，供員工興建住宅使用。為免遭
地主哄抬地價，富得公司與上訴人約定，由上訴人以自己名義向地主洽購土地，訂立
買賣契約，再由富得公司與上訴人訂立買賣契約，並依照上訴人與地主間所訂買賣契
約書上所載金額，給付予上訴人。俟一切手續完備後，由地主直接移轉過戶予富得公
司。因富得公司要求土地需有三十公頃以上之面積，而上訴人所找得之土地面積為三
十二公頃，分屬於六位地主所有。而其中坐落新竹縣北埔鎮○○段埔尾小段第七十一
之一等土地六十一筆，佔全數面積近七成之土地為姜良旭所有，因渠不願出售，上訴
人竟意圖為自己不法之所有，並基於概括之犯意。先於同年十一月九日前之某日，委
由不知情之刻印者偽造「姜良旭」及「葉先章」之印章各一枚。並於同月九日委由不
知情之職員呂秋雲（嗣改名為呂秋霏），書寫偽造姜良旭於同月九日將上開六十一筆
土地出賣予上訴人之不動產買賣豫約及定款契約書。約定價金每甲新台幣（下同）二
百五十萬元，定金為一千七百零二萬四千一百元。呂秋雲並在契約書介紹人欄內書寫
姜禮坤、葉先章姓名；上訴人復囑不詳姓名者在該契約書上偽造「姜良旭」之簽名及
偽造「姜禮坤」之指印，並蓋用所偽造之「姜良旭」及「葉先章」印章，產生偽造之
印文。旋於同月十日持該偽造之買賣契約書，連同與另五位地主所簽訂之買賣契約書
，交付富得公司，向富得公司訛稱土地買賣均已成交。使富得公司之承辦人員陷於錯
誤，另行與上訴人訂立前開六十一筆土地之買賣契約書，並於同日簽發金額共二千三
百九十二萬三千七百二十七元之支票交付上訴人，作為支付購買土地之定金。其中六
百八十九萬九千六百二十七元已由上訴人交付其他五位地主，姜良旭部分則為上訴人
詐得一千七百零二萬四千一百元。上訴人復於七十八年五月間，與徐永富基於共同犯
罪之意思聯絡。其等明知向蕭明勳洽購之新竹縣寶山鄉○○○段二六九號等土地七筆
，因上訴人未依約支付定金六百餘萬元，致蕭明勳並未同意訂立買賣契約。竟於同年
五月中旬某日，委由不知情之刻印者偽造「蕭民勳」（將「蕭明勳」誤為「蕭民勳」
）之印章一枚。繼於同月十五日推由徐永富為買受人，偽造徐永富於七十八年五月十
五日向「蕭民勳」購買上開七筆土地之買賣契約書，價金六百零七萬二千元，定金三
百零三萬六千元。並囑由不詳姓名者在該買賣契約書內偽造「蕭民勳」之署押，及蓋
用所偽造「蕭民勳」之印章，產生偽造之印文。旋由上訴人、徐永富共同於同月十五
日，將該偽造之買賣契約書交予富得公司承辦人員黃文河，詐稱土地買賣已成交，而
由黃文河與徐永富簽訂上開七筆土地之買賣契約書。致使黃文河陷於錯誤，交付定金
三百零三萬六千元予上訴人及徐永富。上訴人、徐永富又於同年六月中旬，以同一手
法，委由不知情之刻印者偽造地主「蕭阿木」、「蕭明福」、「蕭傳華」之印章各一
枚。並於同年六月十四日，推由徐永富為買受人，偽造徐永富於七十八年六月十四日
向蕭阿木、蕭明福、蕭傳華購買坐落新竹縣寶山鄉○○○段第二七一號等九筆土地之
不動產買賣契約書，價金一千一百三十萬元，定金四百五十二萬元。並在該契約書內
偽造「蕭阿木」、「蕭明福」、「蕭傳華」之署押，及蓋用所偽造「蕭阿木」、「蕭
明福」、「蕭傳華」之印章，產生偽造之印文。旋上訴人、徐永富於同月十四日將該
偽造之契約書交付富得公司職員黃文河，詐稱土地買賣已成交，而由黃文河與徐永富
簽訂上開九筆土地之買賣契約書。致使黃文河陷於錯誤，交付定金四百五十二萬元予
上訴人及徐永富等情。因而撤銷第一審判決，依牽連犯關係，從一重改判論處上訴人
共同連續行使偽造私文書，足以生損害於他人罪刑，固非無見。
惟查：(一)有罪判決書事實之認定與理由之說明必須互相一致，方為合法。倘若事實之
認定與理由之說明不相一致，按諸刑事訴訟法第三百七十九條第十四款後段規定，自
屬判決理由矛盾之當然違背法令。原判決事實欄載述系爭姜良旭名義為出賣人之不動
產買賣契約書上之「姜良旭」簽名，係上訴人囑不詳姓名者所偽造，而非呂秋雲所書
寫（見原判決第三頁第一至三行）。然理由內，一面謂該契約書之「姜良旭」簽名筆
跡及運筆方式，顯與呂秋雲所謄寫該契約書內容第一行之「姜良旭」字跡相同，而意
指該契約書之「姜良旭」簽名為呂秋雲所書寫（見原判決第七頁第三至六行）；一面
採取呂秋雲之供證，謂該契約書上之「姜良旭」簽名，非呂秋雲所書寫（見原判決第
七頁第一至三行）。互核以觀，足見原判決有理由與理由，理由與事實矛盾之違誤。
(二)有罪之判決書事實欄為適用法令之依據，應將法院依職權認定與犯罪構成要件有關
之事項，詳記於事實欄。原判決於理由內說明上訴人就偽造姜良旭名義為出賣人之不
動產買賣契約書後，持以詐取財物犯行，與於該契約書上偽造「姜良旭」、「姜禮坤
」署押之不詳姓名者，彼此間有犯意之聯絡及行為之分擔，為共同正犯（見原判決第
十三頁第八至十二行）。但未於事實欄內闡述上訴人與該不詳姓名者有如何之犯意聯
絡及分擔犯罪行為之實施，即逕予認定上訴人與該不詳姓名者有共同正犯關係，其理
由即失所依據。(三)原判決謂上訴人偽造前開「蕭民勳」名義為出賣人之不動產買賣契
約書時，係囑不詳姓名者在該契約書內偽造「蕭民勳」之署押（見原判決第三頁第十
七行至第四頁第二行）。則該不詳姓名者就該犯行究竟是否知情﹖此與判斷上訴人是
否為間接正犯，抑是否與該不詳姓名者成立共犯關係攸關，自須深入研求，並詳述理
由。乃原審未就之詳予審酌論述，難謂無調查未盡及理由不備之違誤。(四)同時偽造不
同被害人之文書時，因侵害數個人法益，係一行為觸犯數罪名。本件依原判決之記載
，上訴人於前開姜良旭名義為出賣人之不動產買賣契約書上，偽造姜良旭之名義為出
賣人，並偽造葉先章、姜禮坤二人名義為介紹人後，予以行使；又於系爭蕭阿木、蕭
明福、蕭傳華名義為出賣人之不動產買賣契約書上，偽造蕭阿木、蕭明福、蕭傳華三
人之名義為出賣人後，予以行使。則各該契約書上被偽造之被害人均有三人，上訴人
似於各該契約書上，均同時偽造三被害人名義之文書後，持以行使，如何不能論以想
像競合犯，原判決未詳加闡述，要屬理由不備。以上或為上訴意旨所指摘，或為本院
得依職權調查之事項，應認原判決仍有撤銷發回更審之原因。
據上論結，應依刑事訴訟法第三百九十七條、第四百零一條，判決如主文。
中　　　華　　　民　　　國　　九十三　　年　　　六　　　月　　　三　　　日
                              最高法院刑事第六庭
                                  審判長法官  吳　雄　銘
                                        法官  池　啟　明
                                        法官  石　木　欽
                                        法官  郭　毓　洲
                                        法官  吳　三　龍
      右正本證明與原本無異
                                              書  記  官
中　　　華　　　民　　　國　　九十三　　年　　　六　　　月　　　八　　　日
                                                                        Ｂ
